【裁判字號】    97,勞訴,38
【裁判日期】    970731
【裁判案由】    侵權行為損害賠償
【裁判全文】
臺灣臺北地方法院民事裁定              97年度勞訴字第38號
原      告  大都會國際人壽保險股份有限公司
法定代理人  乙○○
訴訟代理人  宋耀明律師
            余天琦律師
被      告  己○○即甲○○之.
            丙○○即甲○○之.
            丁○○即甲○○之.
            戊○○兼甲○○之.
前四人共同
訴訟代理人  徐玉蘭律師
上列當事人間請求侵權行為損害賠償事件，本院裁定如下：
    主  文
原告之訴及假執行之聲請均駁回。
訴訟費用由原告負擔。
    理  由
一、按當事人死亡者，訴訟程序在有繼承人，遺產管理人或其他
    依法令應續行訴訟之人承受其訴訟以前當然停止；當事人喪
    失訴訟能力或法定代理人死亡或其代理權消滅者，訴訟程序
    在有法定代理人或取得訴訟能力之本人，承受其訴訟以前當
    然停止；又上開承受訴訟人於得為承受時，應即為承受之聲
    明；聲明承受訴訟，應提出書狀於受訴法院，由法院送達於
    他造，民事訴訟法第168 條、第170 條、第175 條第1 項、
    第176條分別定有明文。查本件原告起訴時之被告甲○○業
    於民國（下同）96年12月31日死亡，其法定繼承人為戊○○
    、丁○○、己○○、丙○○，此有死亡證明書、繼承系統表
    、戶籍謄本（見本院卷第24至29頁）可稽，上開繼承人於97
    年2月25日以刑事附帶民事訴訟承受訴訟聲明狀聲明承受訴
    訟（見本院卷第23頁）；又原告之法定代理人羅博特於起訴
    後之97年3月3日變更為乙○○，亦有保險公司變更營業登記
    卡（見本院卷第118頁）可考，並以97年4月14日民事聲明承
    受訴訟狀聲明承受訴訟（見本院卷第116至117頁），經核無
    不合，均應准許。
二、次按因犯罪而受損害之人，於刑事訴訟程序得附帶提起民事
    訴訟，對於被告及依民法負賠償責任之人，請求回復其損害
    ，惟刑事訴訟諭知無罪、免訴或不受理之判決者，應以判決
    駁回原告之訴；又法院認附帶民事訴訟確係繁雜，非經長久
    時日不能終結其審判者，得以合議裁定移送該法院之民事庭
    ；原告之訴，起訴不合程式或不備其他要件者，法院應以裁
    定駁回之，刑事訴訟法第487條第1項、第503條第1項前段、
    第504條第1項前段、民事訴訟法第249條第1項第6款分別定
    有明文。又按刑事法院得依刑事訴訟法第504條第1項規定，
    將附帶民事訴訟以裁定移送於該法院民事庭者，以刑事部分
    宣告被告有罪之判決者為限，至刑事訴訟諭知無罪之判決，
    刑事法院本應依同法第503條第1項前段規定以判決駁回原告
    之訴，如誤以裁定移送於民事庭，其訴之不合法，不因移送
    民事庭而受影響，受移送之民事庭應認原告之訴為不合法以
    裁定駁回之。查被上訴人被訴偽造系爭買賣契約之刑事訴訟
    ，業經刑事法院認定此部分之犯罪不能證明，祗以為連續犯
    之一部未於判決主文就此部分犯罪為無罪之諭知而已，實質
    上與諭知無罪有同一之效力，乃刑事法院疏於注意，將此本
    應以判決駁回之訴，以裁定移送於原審法院，原審法院仍應
    以裁定駁回之。刑事庭移送民事庭之附帶民事訴訟，僅移送
    後之訴訟程序，應適用民事訴訟法，若移送前之訴訟行為是
    否合法，仍應依刑事訴法決定之（最高法院66年台上字第
    1094號、41年台上字第50號判例要旨參照）。是刑事訴訟法
    第503條第1項前段刑事訴訟諭知無罪之情形，乃包括不能證
    明犯罪，因事實同一性之關係而不另於判決主文為無罪諭知
    之情形在內；至刑事附帶民事訴訟是否具有上開不合法之事
    由，則應以刑事法院裁定移送民事庭之時點為準。
三、經查，本件原告主張被繼承人甲○○與被告戊○○、訴外人
    殷志豪共同隱匿掩飾渠等偽造投保資料向原告要保此一偽造
    文書之犯行，並詐取原告給付予林淑如之退休金新臺幣（下
    同）5, 144,764元，而侵害原告之財產上利益，故於被繼承
    人甲○○之刑事訴訟程序附帶提起民事訴訟，請求判命甲○
    ○應與被告戊○○、訴外人殷志豪負連帶賠償損害責任並聲
    請宣告假執行。惟本院刑事庭僅就被繼承人甲○○及被告戊
    ○○之部分，依刑事訴訟法第504條第1項前段規定，將該附
    帶民事訴訟以裁定移送民事庭（見本院卷第5頁），至於同
    案被告殷志豪之部分，則未經本院刑事庭裁定移送，揆諸前
    開明，民事庭自不得就訴外人殷志豪之部分為審理裁判。
四、次查，上開移送裁定與本件刑事判決（本院96年度訴字第85
    號）同於96年12月5日作成，該刑事判決書固就被繼承人甲
    ○○涉嫌共同連續行使要保書等偽造私文書，足以生損害於
    各該名義人及原告管理保險契約之正確性，及騙取原告之業
    務發展獎金及佣金不遂部分犯行，認定其為有罪，惟就甲○
    ○涉嫌申請退休詐取退休金部分犯行，亦即本件原告所指甲
    ○○所為致使原告受有損害之部分，該刑事判決理由欄第5
    點則載明：「公訴意旨另以：被告（即甲○○）以前揭偽造
    之投保資料，著手於詐取退休金，而認此部分同涉有詐欺取
    財未遂罪嫌。查，依附表二所示本件以偽造資料送交大都會
    保險公司辦理投保之時間，是在94年6月至7月間，然被告是
    在其後之94 年8月23日才向大都會保險公司提出退休申請，
    則被告提出退休申請之時，前揭偽造之文書資料早已送交大
    都會保險公司，自難認被告其後申請退休有何藉此施用詐術
    可言。然依公訴意旨所載，此部分事實與前揭所論詐欺取財
    未遂間為同一事實，爰不另為無罪諭知，附此敘明」等語，
    足見刑事法院於此業已明確區分「偽造相關文書致足以生損
    害於名義人及原告管理保險契約之正確性，以及騙取業務發
    展獎金及佣金」，與「申請退休詐取退休金」兩部分之犯行
    ，並就前者認定有罪，就後者則認定不成立犯罪，惟因與有
    罪部分具有事實同一性之關係，而不另為無罪之諭知。原告
    提起附帶民事訴訟所主張者，既屬於上開後一部分之行為暨
    損害，揆諸前揭條文、判例要旨及說明，刑事法院原應將此
    部分以判決駁回未為之，卻以裁定移送於本院民事庭，則受
    移送之民事庭應認原告之訴為不合法，應以裁定駁回其訴及
    假執行之聲請。至本件刑事判決認定有罪部分，嗣經臺灣高
    等法院以97年度上訴字第133號刑事判決撤銷改判，另為被
    繼承人甲○○公訴不受理之諭知（見本院卷第16至18頁），
    惟此乃刑事法院將附帶民事訴訟裁定移送民事庭後所生之事
    由，於本件訴訟不生影響，附此敘明。
六、依民事訴訟法第249 條第1 項第6 款、第95條、第78條，裁
    定如主文。
中    華    民    國    97    年    7    月    31     日
                     勞工法庭  法  官  林振芳
以上正本係照原本作成。
如對本裁定抗告，須於裁定送達後十日之不變期間內，向本院提
出抗告狀。
中    華    民    國    97    年    7    月    31     日
                               書記官  李淑芬


司法院資訊處製作；財團法人民間司法改革基金會備份。
